【裁判字號】    99,簡上,42
【裁判日期】    990531
【裁判案由】    妨害家庭
【裁判全文】
臺灣基隆地方法院刑事判決              99年度簡上字第42號
公  訴  人  臺灣基隆地方法院檢察署檢察官
上  訴  人
即  被  告  甲○○
選任辯護人  施嘉鎮律師
上列上訴人因被告妨害家庭案件，不服本院基隆簡易庭98年度基
簡字第1670號，中華民國98年12月31日所為第一審刑事簡易判決
（偵查案號：98年度偵字第3280號）提起上訴，本院管轄之第二
審合議庭認本案不宜為簡易判決處刑，爰依通常程序審理並自為
一審判決如下：
    主  文
原判決撤銷。
甲○○無罪。
    理  由
一、公訴意旨略以：被告甲○○與同案被告乙○○（業經告訴人
    丙○○撤回告訴，另由檢察官以99年度偵字第160 號為不起
    訴處分）原為同事，被告明知同案被告乙○○為有配偶之人
    ，仍於民國98年6 月22日晚上8 時許，在基隆市○○區○○
    路170 巷18之3 號被告住處，與同案被告乙○○發生性行為
    ，而為相姦之行為一次，因認被告甲○○涉犯刑法第二百三
    十九條第一項後段相姦罪嫌。
二、按犯罪事實應依證據認定之，無證據不得認定犯罪事實；又
    不能證明被告犯罪者，應諭知無罪之判決，刑事訴訟法第一
    百五十四條第二項、第三百零一條第一項分別定有明文。
    又刑事訴訟上證明之資料，無論其為直接或間接證據，均須
    達於通常一般之人均不致有所懷疑，而得確信其為真實之程
    度，始得據為有罪之認定，若其關於被告是否犯罪之證明未
    能達此程度，而有合理懷疑之存在，致使無從形成有罪之確
    信，根據「罪證有疑，利於被告」之證據法則，即不得遽為
    不利被告之認定；其以情況證據斷罪時，尤須基於該證據在
    直接關係上所可證明之他項情況事實，本乎推理作用足以確
    證被告有罪，方為合法，不得徒憑主觀上之推想，將一般經
    驗上有利被告之其他合理情況逕予排除（最高法院76年臺上
    字第4986號、32年上字第67號判例意旨參照）。又刑事訴訟
    法上所謂認定被告犯罪事實之證據，係指足以認定被告確有
    犯罪行為之積極證據而言，苟積極證據不足為不利於被告事
    實之認定時，即應為有利於被告之認定，更不必有何有利之
    證據（最高法院29年上字第3105號及30年上字第816號判例
    意旨參照）
三、公訴人認被告甲○○涉有相姦罪嫌，無非係以證人乙○○、
    丙○○之證述及告訴人丙○○所提出之錄影檔案等為據。訊
    據被告甲○○固坦承：伊與同案被告乙○○係為同事，且知
    悉乙○○為有配偶之人，亦曾帶同乙○○返回伊位於基隆市
    ○○區○○路170巷18之3號宿舍，然係因乙○○將腳踏車放
    在伊的宿舍，乙○○才去伊宿舍，伊從未與乙○○發生性行
    為，而98年6月22日晚間，伊忘記有帶乙○○回宿舍等語，
    辯護人則為被告辯護稱：錄影光碟內攝錄之地點雖係在被告
    之宿舍內，然被告確不知錄影情事，顯見該錄影檔案係屬竊
    錄而得，係屬違法取得之證據，並無證據能力；又同案被告
    乙○○固自承其與被告曾發生性行為，惟其所承認的當次，
    即「恰好」被「不明人士」以「乙○○所有」之攝錄器材拍
    攝，再「恰好」擺在家裡桌上，又「恰好」因告訴人好奇而
    開啟該錄音筆而查悉被告曾與乙○○發生性行為等情，嗣後
    再由告訴人向上訴人提起新台幣200 萬元之鉅額賠償，實令
    人對乙○○及告訴人的動機起疑；另被告於運動之餘經常穿
    著背心、短褲，亦不得以乙○○能指證被告上背部及膝蓋上
    之疤痕即認被告與同案被告乙○○有相姦行為等語。
四、經查：
 (一) 證據能力部分：
  1.按被告以外之人於審判外之言詞或書面陳述，除法律有規定
    者外，不得作為證據；被告以外之人，於偵查中向檢察官所
    又為之陳述，除顯有不可信之情況者外，得為證據；被告以
    外之人於審判外之陳述，雖不符前四條之規定，而經當事人
    於審判程序同意作為證據，法院審酌該言詞陳述或書面陳述
    作成時之情況，認為適當者，亦得為證據。當事人、代理人
    或辯護人於法院調查證據時，有第一百五十九條第一項不得
    為證據之情形，而未於言詞辯論終結前聲明異議者，視為有
    前項之同意，刑事訴訟法第一百五十九條第一項、第一百五
    十九條之一第二項、第一百五十九條之五分別定有明文，經
    查：
  證人乙○○、丙○○於警詢所證內容固係屬被告以外之人於
    審判外之陳述，惟上開證據經本院於準備及審判程序中提示
    予被告、辯護人並告以要旨，經被告、辯護人表示無意見，
    且未聲明異議，又本院審酌證人乙○○、丙○○警詢筆錄之
    記載，亦俱無「任意性」或「信用性」違反，而顯然不適當
    之情形，均應依刑事訴訟法第一百五十九條之五規定意旨，
    認有證據能力。
  證人乙○○於偵查中所為之證述，屬被告以外之人於審判外
    之言詞陳述，惟檢察官係國家公務員，代表國家偵查犯罪，
    實行公訴，而實務運作時，檢察官向被告以外之人所取得之
    陳述，原則上均能遵守法律規定，不致違法取供，其可信度
    極高，此外，復無其他顯不可信情況，而證人亦經依法具結
    在案，是就該審判外之言詞陳述，應認依刑事訴訟法第一百
    五十九條之一第二項具有證據能力。
  2.告訴人所提出之錄影檔案部分：辯護人固認該錄影檔案係轉
    錄自同案被告乙○○所有之錄音筆，為同案被告乙○○所有
    之錄音筆所攝錄，且檔案3 之影像內容係未經被告同意，而
    於被告之宿舍所攝錄，乃屬偷拍，攝錄之人已涉犯刑法第三
    百十五條之一之妨害秘密罪，因認錄影檔案係違法取證所得
    ，並無證據能力云云，惟查：
  告訴人所提出之光碟錄影檔案，經本院勘驗結果：其內共有
    3 個檔案，攝錄日期均顯示為98年6 月22日，檔案1、2部分
    係拍攝辦公室內景物，而檔案3 部分，則係拍攝某女子於某
    室內場所之情形，攝影時間則為59秒，有本院勘驗筆錄（本
    院卷第23頁）附卷可參，而檔案3 所攝錄之場所為被告位於
    基隆市○○區○○路之宿舍，檔案內所出現之女子係為同案
    被告乙○○乙節，業據證人丙○○、乙○○於本院審理中證
    述明確，且為被告所不否認；再經公訴人於本院審理期日當
    庭請求播放上開檔案3 之影像內容供證人乙○○觀覽，證人
    乙○○結證稱：伊係在98年6月22日前幾天在PCHOME下單買
    了一支錄音筆，錄音筆係寄到辦公室，伊收到後當天有在辦
    公室充電，但沒有做錄音筆內之日期、時間設定，錄音筆上
    有紅燈、綠燈、藍燈的按鈕，可能因此有按到而攝錄辦公室
    的景物；同日晚間8 點多，伊有打電話給被告到被告宿舍見
    面，進入宿舍後，被告係一人在宿舍，伊就坐在床尾，將包
    包放在床尾旁邊的地上，靠著牆壁，並將甫購得的錄音筆夾
    在皮包的邊緣，錄音筆當時沒有閃任何燈號，也沒有啟動，
    之後伊就與被告發生性行為，而檔案畫面中一開始伊在上方
    ，下面有個男子，伊與該男子（即被告）在為性行為且有聊
    天，當天係伊與被告在房內無誤，而檔案中的聲音也是被告
    的聲音無誤，而畫面中雖然有拍攝到插座及腳踏車前輪，但
    當時伊與被告都在床上，在性行為發生期間，也沒有看到被
    告拿伊的錄音筆攝錄，伊也沒有錄影，不知該檔案從何而來
    云云（本院卷第86頁至第88頁），然由本院勘驗檔案3 之錄
    影內容及本院卷附檔案3 影像內容之翻拍照片（本院卷第23
    頁、第33頁至第37頁）以觀，該畫面於攝錄之初係由下往上
    拍攝，而畫面中之女子（即證人乙○○）其右手臂係前平伸
    ，並由乙○○背後之景物，一開始係天花板、再為天花板旁
    之電燈、繼而為房門，而乙○○則均係維持同一角度、同一
    姿勢入鏡（參本院卷附第34頁下方照片至第37頁照片），由
    此可知，該具有攝錄功能之錄音筆顯非置於固定地點且朝向
    同一方向所攝錄，亦非證人乙○○懸掛於皮包邊緣時所誤按
    而啟動錄影，否則該攝錄背景畫面應係相同，而非有所更迭
    ，且亦未能隨著證人乙○○之移動，而對證人乙○○以同一
    角度進行同一姿勢之攝錄，是以，該具有攝錄功能之錄音筆
    應係有人操作而進行錄影無訛。
  又觀之該檔案3 之全部內容，其錄影時間僅59秒，錄影期間
    證人乙○○曾與一男子進行對話，談論視訊壞掉、找郭人豪
    練球等事，畫面中僅攝錄到證人乙○○之身影及活動，未有
    被告入鏡，並攝錄到床舖上未有人之影像（參本院卷第23頁
    勘驗筆錄、第62頁至65頁照片）等，而證人乙○○則於本院
    審理中具結證稱：錄音筆係伊所有，伊當日前往被告宿舍係
    將錄音筆夾在皮包的邊緣，並沒有啟動，伊等被告洗完澡出
    來，伊就進浴室，過了10幾分鐘出來，斯時被告躺在床上看
    電視，伊就躺在其旁一起看電視，後來就發生性行為，之後
    ，伊就去浴室清洗，被告再進入浴室；伊與被告發生性行為
    期間，並無看到被告拿伊的錄音筆進行攝錄等語（本院卷第
    87、89頁），由證人乙○○證詞可知，被告雖於證人乙○○
    進入浴室洗澡後，曾有獨處而可藏置證人乙○○之錄音筆並
    進行錄影之機會，惟該錄音筆係證人乙○○所有，且係證人
    乙○○於同日甫取得之物（參前述四、(一)2.），是被告是
    否知悉證人乙○○有此具錄影功能之錄音筆，且亦會操作攝
    錄功能，已屬有疑，且該錄音筆並非置於固定地點朝向同一
    方向進行攝錄，而係人為操作乙節，已如前述（參前述四、
    (一)2.），倘係由被告手持錄音筆而進行攝錄，誠難想像被
    告如何能手持錄音筆由上而下，且一邊隨則乙○○之移動，
    一邊進行錄影，又攝錄時未遭乙○○發現？且該錄音筆係證
    人乙○○所有，被告何以要攝錄乙○○之活動後，未予以留
    存，而將錄音筆又放回乙○○皮包內？此亦與常情有違；復
    證人乙○○亦證稱：伊與被告發生性行為期間有一邊聊天，
    伊並未看見被告有拿伊的錄音筆對之進行錄影之動作等語（
    本院卷第88、89頁），足徵該錄影檔案顯非被告所攝甚明。
    再由本院勘驗檔案3之結果及卷附檔案3之翻拍照片以觀，檔
    案3 之攝錄時間僅有59秒，其畫面內容拍攝到乙○○之右手
    臂、右大腿、乳房裸露、脖子、頭部等，並於攝錄之初係由
    下往上拍攝，而乙○○之右手臂係向前平伸，而由乙○○背
    後之景物，一開始錄攝到天花板、再錄攝天花板旁之電燈、
    繼而房門，隨後，畫面拍攝到插座、床舖、腳踏車車輪後，
    隨之漆黑而終止錄影，其錄影期間，畫面中均僅有證人乙○○一人，再佐以證人乙○○於本院審理證稱：檔案中的插座
    就是伊包包放的位置，也就是在床的左下角牆壁等語（本院
    卷第88頁），並稽之檔案3 攝錄當時，被告宿舍內並無他人
    ，僅有被告與證人乙○○二人，且該檔案內容又非被告所攝
    錄，並排除該錄音筆係置於固定地點且朝向同一方向所錄影
    ，及為證人乙○○懸掛於皮包邊緣時誤按而啟動等可能情況
    後，堪認該檔案3 之內容，應係由證人乙○○所自拍，而檔
    案內容之畫面，之所以處於晃動狀態，並拍攝到插座、床舖
    、腳踏車車輪等，乃因證人乙○○甫於當日取得該錄音筆，
    不諳錄影功能之操作，且證人乙○○因手持錄音筆一邊進行
    錄影，同時進行移動，因而畫面有所晃動，且錄影畫面亦始
    能於背景有所更易之情況下，仍錄攝到乙○○以同一角度同
    一姿勢入鏡，復因乙○○欲將該錄音筆放回其於置放插座旁
    之皮包內時，因疏未終止錄影，始攝得其放置包包旁的插座
    ，並攝得床舖、腳踏車車輪等景物，而於乙○○將錄音筆放
    回皮包後，畫面始結束於漆黑中，並隨之終止錄影。
  綜上，該檔案3 之錄影內容既係同案被告乙○○之自拍，所
    攝內容亦僅有乙○○己身之活動，未有被告入鏡，顯無涉及
    刑法第三百十五條之一第二款所謂他人非公開之活動之情形
    ，是該證據自有證據能力，辯護人認該檔案3 之錄影內容並
    無證據能力云云，並不足採。
 (二) 實體部分：
 1. 證人乙○○固於偵查中及本院審理中均證稱：其與被告有於
    98年6 月22日發生性行為等語，然查：證人乙○○於本院審
    理時結證稱：伊係在取得錄音筆當天晚上前往被告宿舍，伊
    拿到錄音筆後，並沒有調整錄音筆內的日期、時間，伊係配
    合錄音筆上的顯示日期及上課時間，而確定在98年6 月22日
    去找被告等語（本院卷第93頁、第94頁），惟證人乙○○亦
    證稱：伊係一、三、五上課，當天伊係上完第一堂課就去找
    被告等語（本院卷第93頁），是由其證述可知，證人乙○○
    之所以確認98年6 月22日有至被告宿舍，乃因錄音筆內所攝
    錄檔案之顯示日期，惟該錄音筆於出廠後，未經證人乙○○
    設定正確日期、時間，是其攝錄檔案之日期是否正確，誠屬
    有疑，而98年6 月22日固為星期一，惟證人乙○○上課日期
    尚包括星期三、星期五，換言之，證人乙○○亦可能係於星
    期三或星期五前往被告宿舍，實未能以此錄影檔案上所顯示
    之日期即認係證人乙○○前往被告宿舍之正確日期；再者，
    證人乙○○於本院審理中具結證稱：檔案3 之影像內容係伊
    前往被告宿舍，伊正與被告發生性行為時所攝，畫面一開始
    係伊在上面，被告在下面，伊沒有在被告宿舍內測試自己的
    錄影設備，後來該錄音筆一直在伊包包內，伊隔幾天整理包
    包時，才將錄音筆拿出來放在家裡房間桌上，因為沒有用到
    ，伊除了第一次的充電外，並沒有再使用過該錄音筆，因為
    又買了一支云云（本院卷第85頁、第88頁至第90頁），惟由
    本院勘驗檔案3之結果及卷附檔案3之翻拍照片（本院卷第23
    頁、第33頁至第73頁）以觀，並無證人乙○○所述被告與證
    人乙○○於床上為性行為之情景，且錄影過程中亦拍攝到被
    告床上空無一人之場景，是證人乙○○所證其於攝錄當日有
    與被告發生性行為乙節，是否屬實，誠屬有疑，且檔案3 之
    攝錄內容係由證人乙○○自拍乙節，已如前述（參四、(一)2.
    所述），證人丙○○亦證稱：證人乙○○本來就有好幾支錄
    音筆，是用來上課錄音之用，且都將錄音筆隨意置放於桌上
    等語（本院卷第100 頁），是證人乙○○既已有數支錄音筆
    可供上課錄音使用，何以需另購買具錄影功能之錄音筆？且
    於購買後，僅攝錄上開檔案，即置之一旁，未用以上課錄音
    ？而檔案3 之錄影內容既係證人乙○○所攝錄，其攝錄動機
    為何？何以證人乙○○不願承認？亦均啟人疑竇，故而，誠
    難以證人乙○○有瑕疵之證述，而認被告有於檔案3 之錄影
    日期曾與乙○○為相姦行為；再證人乙○○固又證稱：伊知
    悉被告身上有胎記，右上背有肌瘤切除後所留下的黑色小點
    等語（本院卷第94頁），惟證人乙○○亦稱：伊與被告從95
    、96年起有參加桌球的社團活動，97年時，一星期會打4、5
    天，也會與被告去騎腳踏車，被告運動時會穿汗衫、五分褲
    等語（本院卷第94頁），是證人乙○○既與被告平常有一起
    運動習慣，且次數非稀，而被告運動時亦會穿汗衫、五分褲
    ，其因而知悉被告身上有胎記或疤痕，亦符常情，難以證人
    乙○○知悉被告身上有胎記或疤痕乙節，即推認被告有聲請
    簡易判決處刑書所載相姦犯行。
  2.證人丙○○固於本院審理中證稱：其係於98年3 月20日或21
    日的下午接到被告女友欒雅鑫的來電後，說其妻乙○○與被
    告有通姦行為，伊就開始注意乙○○，伊才會好奇，在98年
    7 月初某日打掃家裡時，看到乙○○置於桌上的錄音筆，就
    將之插入電腦插槽後，而發現錄影檔案的內容，伊係因該檔
    案內容而確信被告有與同案被告乙○○發生性行為，且乙○○也有承認；但伊並無檢查過乙○○之手機、電腦裡的檔案
    資料，伊本來就知道乙○○有好幾支錄音筆，是用來上課之
    用，而在98年3 月20日到7 月間，乙○○原本都將錄音筆隨
    意置放在桌上，伊之前都沒有檢查過，直到在7 月初係因好
    奇才把該錄音把插入電腦內查看檔案等語（本院卷第96頁至
    第98頁），惟稽之上開檔案3 之錄影內容及翻拍照片，並未
    有被告與證人乙○○之性交畫面，而證人乙○○所證其於檔
    案3 攝錄日期當日有與被告發生性行為乙節，亦非可採，均
    如前述，復證人丙○○亦未親身見聞被告與證人乙○○有為
    相姦行為，故而，尚難僅以證人丙○○之證述即認被告有聲
    請簡易判決處刑書所載之相姦犯行。
  3.綜上，依公訴人引列之上開事證，均不足以使本院形成被告
    確犯聲請簡易判決處刑書所載相姦犯行之確信，無從使本院
    獲得有罪之心證，此外，復查無他其積極事證足證被告確涉
    犯檢察官所指之上述犯行，揆諸前揭說明，犯罪即屬不能證
    明，自應為無罪之諭知，原審不察，予以論罪科刑，核有未
    當。上訴意旨指摘原判決不當，為有理由，原判決無可維持
    ，且因原審有將應依通常程序審判而誤依簡易判決處刑程序
    判決之重大瑕疵，自應由本院將原判決撤銷，並改依第一審
    通常程序審判，並為無罪之諭知。另公訴人固請求傳訊被告
    之女友欒雅鑫，用以證明其握有被告與同案被告乙○○通姦
    之證據等語，然證人丙○○於本院審理中業結證稱：其係於
    98年3 月20日或21日下午接獲欒雅鑫的來電，說乙○○與被
    告有通姦行為，並說握有證據，後來伊有聯絡欒雅鑫，要欒
    雅鑫將證據給他，但欒雅鑫一直都不給，伊最後一次與欒雅
    鑫聯絡係在98年3月、4月間等語（本院卷第96頁、第100 頁
    ），由證人丙○○證述可知，欒雅鑫電知證人丙○○，並稱
    握有通姦證據等情，乃係本案案發前之98年3 月20日或21日
    之事，且屢經證人丙○○請求提出，欒雅鑫均未交付，是欒
    雅鑫手中是否確實握有被告與乙○○通姦證據已屬有疑，且
    縱使確有證據存在，亦屬98年3 月21日前之情事，並不足佐
    證被告有於聲請簡易判決書所載時、地與同案被告乙○○之
    相姦犯行，是本院審酌證人欒雅鑫之傳訊，與本案之事實認
    定並無直接之關聯性，尚無調查之必要，爰不為此部分之調
    查，附予敘明。
據上論斷，應依刑事訴訟法第四百五十五條之一第一項、第三項
、第三百六十九條第一項前段、第三百六十四條、第四百五十二
條、第三百零一條第一項，判決如主文。
本案經檢察官丁○○到庭執行職務
中    華    民    國    99    年    5     月    31    日
                  刑事第四庭審判長法    官    齊  潔
                                  法    官    王慧惠
                                  法    官    周霙蘭
以上正本證明與原本無異。
如不服本判決應於收受送達後10日內向本院提出上訴書狀，並應
敘述具體理由；其未敘述上訴理由者，應於上訴期間屆滿後20日
內向本院補提理由書(均須按他造當事人之人數附繕本)「切勿逕
送上級法院」。
中    華    民    國    99    年    5     月    31    日
                                  書 記 官    莊智凱

司法院資訊處製作；財團法人民間司法改革基金會備份。
